【裁判字號】    96,易,2591
【裁判日期】    970421
【裁判案由】    重利
【裁判全文】
臺灣臺北地方法院刑事判決              96年度易字第2591號
公  訴  人  臺灣臺北地方法院檢察署檢察官
被      告  丙○○
            甲○○
上列被告因重利案件，經檢察官提起公訴（96年度偵字第9660號
），本院判決如下：
    主      文
丙○○共同乘他人急迫貸以金錢，而取得與原本顯不相當之重利
，共玖罪，各處有期徒刑參月，如易科罰金，均以新臺幣壹仟元
折算壹日，各減為有期徒刑壹月又拾伍日，如易科罰金，均以新
臺幣壹仟元折算壹日，應執行有期徒刑陸月，如易科罰金，以新
臺幣壹仟元折算壹日。如附表二所示之物均沒收。
丙○○其餘被訴部分均無罪。
甲○○共同乘他人急迫貸以金錢，而取得與原本顯不相當之重利
，共玖罪，各處有期徒刑貳月，如易科罰金，均以新臺幣壹仟元
折算壹日，各減為有期徒刑壹月，如易科罰金，均以新臺幣壹仟
元折算壹日，應執行有期徒刑肆月，如易科罰金，以新臺幣壹仟
元折算壹日。如附表二所示之物均沒收。
甲○○其餘被訴部分均無罪。
    事      實
一、丙○○、甲○○與吳秉鍾（檢察官另案偵辦）基於貸放金錢
    以獲取高額利息之犯意聯絡，自民國95年7月起，在臺北縣
    市內各市場散發載有「攤販、小吃店救急金」、「生意人互
    助會」之借款小廣告，以吸引急需金錢之民眾依廣告上之電
    話撥打借款，其方式為由丙○○與吳秉鍾出資放款，甲○○
    則依丙○○之指示，前往指定地點向借款人收取借款本息，
    而共同經營放款業務，並以丙○○位於臺北市○○○路○段
    179號1、2樓之「聯寶行銷電腦公司」為經營地點。丙○○
    、甲○○等人即於附表一所示時間，乘該附表所示寅○○、
    子○○、戊○○○、卯○○、丑○○、辛○○○、壬○○、
    己○○及庚○○等9人急需現金週轉之機，貸予如附表一所
    示之金錢，其貸放及利息計算方式為每借出新臺幣（下同）
    3萬元，預先收取5千元至6千元不等之利息，且借款人須於
    嗣後之30日內逐日償還1千元，並於30日內清償全部借款；
    或不預先收取利息，但借款人須在其後之30日內逐日清償本
    息1,200元，以此方式收取與原本顯不相當之重利。嗣於96
    年4月24日，為警在臺北市○○○路○段179號1、2樓搜索查
    獲，並扣得如附表二所示之物。
二、案經臺北縣政府警察局汐止分局報請臺灣臺北地方法院檢察
    署檢察官偵查起訴。
    理      由
壹、有罪部分：
一、本件被害人丑○○、壬○○、庚○○、己○○、辛○○○、
    子○○、卯○○、寅○○警詢時提出之還款紀錄卡及被害人
    寅○○警詢中所提出之存款明細，係上開被害人提出供警方
    參考之證物，並非執行偵查實務之公務員非法取得之證據；
    搜索現場照片及跟監錄影畫面相片係警方執行逮捕行動過程
    中所拍攝之照片，另搜索現場查扣之現金559,300元（起訴
    書誤為599,300元）、帳單、本票、空白本票、空白還款紀
    錄卡、借款宣傳單、催討債務標語1批，均係警方依法定程
    序搜索扣押所得之物，且被告對於上開證據之證據能力均不
    爭執（見本院卷第17頁），自得作為本件證據調查使用。至
    於丑○○、壬○○、庚○○、己○○、辛○○○、子○○、
    卯○○、寅○○等人於警詢及偵查中所為之陳述，雖係被告
    丙○○及甲○○以外之人於審判外之陳述，惟被告丙○○、
    甲○○對於上開證據之證據能力亦均不爭執（同上頁），本
    院斟酌上開言詞陳述作成時之情況，認依刑事訴訟法第159
    條之5第1項規定，以之作為證據為適當，上開供述證據自具
    有證據能力無訛。合先敘明。
二、訊據被告丙○○、甲○○對於上開事實坦承不諱（本院卷第
    17頁），核與被害人寅○○、子○○、戊○○○、卯○○、
    丑○○、辛○○○、壬○○、己○○、庚○○之指證情節相
    符（96年度偵字第9660號偵查卷第42、147、156、162、170
    、178、184、190、203、206、209、217、220頁、本院卷第
    63頁、115頁），亦據共犯吳秉鍾供述明確，並有丑○○、
    壬○○、庚○○、己○○、辛○○○、子○○、卯○○、寅
    ○○提出之還款紀錄卡及寅○○所提出之存款明細、搜索現
    場照片及跟監錄影畫面相片在卷可稽，復有現金559,300元
    、帳單、本票、空白本票、空白還款紀錄卡、借款宣傳單、
    催討債務標語1批扣案可憑，足徵被告前揭自白與事實相符
    ，而堪以採信。本件事證明確，被告犯行堪以認定，應依法
    論科。
三、核被告丙○○、甲○○所為，均係犯刑法第344條之重利罪
    。被告二人就上開犯行，彼此及與吳秉鍾間具有犯意聯絡及
    行為分擔，均為共同正犯。被告二人於附表一所示時間貸放
    款項予寅○○、子○○、戊○○○、卯○○、丑○○、辛○○○、壬○○、己○○及庚○○等9人，並分別向其等收取
    重利，而犯重利罪共9罪，其犯罪時間不同，犯意個別，行
    為互殊，應予分論併罰。爰審酌被告二人乘他人急需金錢周
    轉之急迫情形，提供資金放款，以取得與原本顯不相當之高
    利之犯罪動機、目的、手段，被告丙○○係主要出資貸放款
    項收取利息之人，被告甲○○僅依丙○○指示出面收取還款
    利息，參與程度較低，且被告等人未以暴力或不法手段催討
    債務，犯罪後均坦承犯行之態度等一切情狀，就所犯各罪各
    量處如主文所示之刑，並諭知易科罰金之折算標準。又被告
    犯罪時間均在96年4月24日以前，合於中華民國96年罪犯減
    刑條例所定之減刑條件，爰就所犯各罪均減刑至2分之1，並
    分別就減刑後之宣告刑定其應執行刑，及諭知易科罰金之折
    算標準。
四、扣案如附表二編號(一)至(五)所示帳單、空白本票、空白還款紀
    錄卡、借款宣傳單、催討債務標語等物，均係被告及共犯所
    有供本件重利犯罪所用及犯罪預備之物，業據被告供明在卷
    ，爰依刑法第38條第1項第2款規定宣告沒收。另編號(六)所示
    之現金559,300元係警方在被告丙○○臺北市○○○路○段17
    9號2樓處所之黑色皮包內查扣，有扣押物品目錄表在卷可稽
    （94年度警聲搜字第734號卷第41頁），被告丙○○雖辯稱
    其中50萬元係其母親癸○○擔任合會會首起會所收取之會款
    ，與本件放款行為無關云云，並提出互助會簿為憑。經本院
    傳訊證人癸○○，其雖證稱：因伊先生張力田罹患糖尿病，
    且牙齒掉光，才起會並請朋友幫忙入會，伊擔任會首，會員
    有親戚、朋友及兒子丙○○等人，共12會，會是5萬元的會
    ，會期從96年4月20日起至97年3月20日共1年，準備用會錢
    讓張力田拿中藥、看牙齒，該會96年4月20日起會後，20日
    至23日間陸續向會員各收5萬元會錢，扣除未向丙○○收取
    部分共50萬元，因張力田積欠銀行甚多信用卡款，錢不敢存
    在銀行，伊遂於24日下午將50萬元拿至羅斯福路6段丙○○
    公司交給他，卻遭警方查扣云云（本院97年3月17日審判筆
    錄），惟被告提出之互助會簿所載期限竟為「自96年4月20
    日起會至『98』年3月20日滿會」，與被告丙○○及證人癸○○陳稱會期1年，有所不合，證人癸○○證稱：後來發現
    會的期滿日期寫錯，應該是97年，丙○○的會簿給的比較早
    ，所以沒有改過來云云（同上筆錄），應係臨訟之詞，而屬
    有疑；又該互助會簿上僅記載會員姓名，並無任何地址、電
    話等聯絡資料，顯與一般互助會簿之記載迥異。再依中央健
    康保險局臺北分局97年4月1日健保北費二字第0970060709號
    函所檢附之張力田95年1月1日至97年2月29日間之門診及住
    院就醫紀錄明細表以觀，被告之父張力田於96年1月至4月間
    固有數次就醫紀錄，惟其就診情形並非頻繁，是否有被告丙○○所辯須藉助起會籌措醫藥費用之情形，亦屬可疑。況依
    癸○○所述，其夫張力田積欠銀行信用卡款及貸款達百萬元
    之譜，且無力清償，參酌其陳稱當時自身月收入僅約3萬元
    之經濟狀況，是否有餘力負擔每月高達5萬元之會款，更值
    懷疑。又證人癸○○與被告丙○○既為母子關係，渠等陳稱
    起會之目的在於籌措醫藥費用，所有會員均由癸○○尋找，
    癸○○收取首次會款時更未向丙○○收取，顯見丙○○雖為
    會員，然並非真正有意出資投標、參與合會之意，事後亦應
    無須真正繳付會錢予癸○○，癸○○又何需多此一舉交付互
    助會簿予丙○○。而被告丙○○從事高利放貸業務，貸放之
    資金甚高，此觀其於警詢時自承以時薪100元或日薪1,300元
    僱用數名工讀生為其發放借款宣傳名片，伊因借貸獲利約30
    萬元左右等語（96年度偵字第9960號卷第19頁），自足明瞭
    ，被告丙○○既從事放款業務，必當備妥大量現金以因應客
    人借款需求，該現金又係放置於其平日經營放款業務之公司
    內，且分成三捆綁放，有扣押物品目錄表在卷可佐，堪認本
    件扣案之現金559,300元，不論係被告因犯罪所得之利息或
    預備供放款所用之資金，均應一併依刑法第38條第1項第2款
    規定宣告沒收。
貳、無罪部分：
一、公訴意旨另以：被告丙○○、甲○○共同經營放款業務，並
    趁丁○○、乙○○、張文堯急需現金周轉之機，於95年8月
    25日起貸予丁○○25萬元，自96年1月29日起及同年2月4日
    貸予乙○○6萬元，於96年4月8日貸予張文堯3萬元，因認被
    告二人此部分亦涉犯刑法第344條之重利罪嫌。
二、按犯罪事實應依證據認定之，無證據不得認定犯罪事實；不
    能證明被告犯罪者，應諭知無罪之判決，刑事訴訟法第154
    條第2項、第301條第1項分別定有明文。公訴意旨固指被告
    丙○○、甲○○二人亦有放款予丁○○、乙○○、張文堯等
    人以收取重利之情，惟遍查卷內並無丁○○等人向被告借款
    之積極事證，亦無丁○○等人指證被告犯罪之筆錄存在，經
    本院傳喚及拘提丁○○、乙○○及張文堯，亦均傳、拘無著
    ，有本院傳票送達回證及司法警察拘提結果函文在卷可考。
    是此部分公訴人既無法舉證證明被告確有犯罪之事實，依法
    自應為無罪之諭知。
據上論斷，應依刑事訴訟法第299條第1項前段、第301條第1項前
段，刑法第28條、第344條、第51條第5款、第41條第1項前段、
第38條第1項第2款，刑法施行法第1條之1，中華民國96年罪犯減
刑條例第2條第1項第3款、第7條，判決如主文。
本案經檢察官陳清茂到庭執行職務。
中    華    民    國    97    年    4     月    21    日
                  刑事第十一庭  法  官  林庚棟
以上正本證明與原本無異。
如不服本判決，應於判決送達後10日內，向本院提出上訴狀；上
訴書狀應敘述具體理由，未敘述上訴理由者，應於上訴期間屆滿
後20日內補提上訴理由書於本院。
                                書記官  殷玉芬
中    華    民    國    97    年    4     月    23    日
 附表一：
┌──┬────┬────────────────┬──────┐
│編號│被害人  │  借      款      時      間    │借款金額    │
├──┼────┼────────────────┼──────┤
│ (一) │寅○○  │95年7月某日起至96年3月14日止    │60,000元    │
├──┼────┼────────────────┼──────┤
│ (二) │子○○  │95年11月某日起至96年3月13日止   │132,000元   │
├──┼────┼────────────────┼──────┤
│ (三) │戊○○○│95年11月30日起至96年1月17日止   │90,000元    │
├──┼────┼────────────────┼──────┤
│ (四) │卯○○  │96年3月某日                     │60,000元    │
├──┼────┼────────────────┼──────┤
│ (五) │丑○○  │96年3月10日起至同年4月6日止     │100,000元   │
├──┼────┼────────────────┼──────┤
│ (六) │辛○○○│96年3月13日起至同年4月15日止    │88,000元    │
├──┼────┼────────────────┼──────┤
│ (七) │壬○○  │96年3月16日                     │30,000元    │
├──┼────┼────────────────┼──────┤
│ (八) │己○○  │96年4月7日                      │80,000元    │
├──┼────┼────────────────┼──────┤
│ (九) │庚○○  │96年4月9日                      │80,000元    │
└──┴────┴────────────────┴──────┘
附表二：
┌──┬─────────────────┬─────────┐
│編號│  名                          稱  │  數          量  │
├──┼─────────────────┼─────────┤
│ (一) │帳單                              │  一批            │
├──┼─────────────────┼─────────┤
│ (二) │空白本票                          │  一批            │
├──┼─────────────────┼─────────┤
│ (三) │空白還款紀錄卡                    │  一批            │
├──┼─────────────────┼─────────┤
│ (四) │借款宣傳單                        │  一批            │
├──┼─────────────────┼─────────┤
│ (五) │催討債務標語                      │  一批            │
├──┼─────────────────┼─────────┤
│ (六) │現金559,300元                     │                  │
└──┴─────────────────┴─────────┘
附錄本案論罪科刑法條全文：
中華民國刑法第344條：
乘他人急迫、輕率或無經驗貸以金錢或其他物品，而取得與原本
顯不相當之重利者，處1年以下有期徒刑、拘役或科或併科1千元
以下罰金。


司法院資訊處製作；財團法人民間司法改革基金會備份。
